【裁判字號】    98,訴,1343
【裁判日期】    981026
【裁判案由】    貪污
【裁判全文】
臺灣臺北地方法院刑事判決              98年度訴字第1343號
公  訴  人  臺灣臺北地方法院檢察署檢察官
被      告  丙○○
選任辯護人  徐松龍律師
            盧穩竹律師
上列被告因貪污案件，經檢察官提起公訴（98年度偵字第15137
號），本院判決如下：
    主  文
丙○○公務員，藉勢勒索財物，未遂，處有期徒刑貳年，緩刑肆
年，緩刑期內付保護管束，並應向公庫支付新臺幣貳拾萬元及應
於緩刑期內向指定之政府機關、政府機構、行政法人、社區或其
他符合公益目的之機構或團體，提供二百二十小時之義務勞務。
褫奪公權壹年。
    事  實
一、丙○○自民國九十六年四月二十三日起調任臺北市國稅局審
    查二科執行業務股稅務員，負責核定臺北市內補習班及醫療
    院所之執行業務所得，係依法令服務於國家所屬機關而具有
    法定職務權限之公務員。緣於九十七年十一月間，臺北市國
    稅局審查二科電腦分案予丙○○審查甲○○中醫診所（設於
    臺北市文山區○○○路○段二一號二樓之一，負責人甲○○
    中醫師）九十五年度執行業務所得案件，經與甲○○委任之
    稅務代理人廖烽熒協談，調整材料費金額後，核定甲○○九
    十五年度執行業務所得額為新臺幣（下同）二百三十九萬九
    千九百十八元（原自行申報之所得額為三十八萬七千八百六
    十六元），於九十八年四月間查核完竣，依照作業流程，簽
    由臺北市國稅局資料科通報財稅資料中心，轉發至甲○○戶
    籍所在地之文山稽徵所，併入其個人綜合所得稅計算通知補
    繳稅額結案。嗣臺北市國稅局審查二科執行業務股自九十七
    年下半年度起新增執行業務通報選案查核業務，亦即自九十
    八年一月起至同年六月止，執行業務股稅務員須自所負責審
    查之執行業務所得案件中提報具查核價值之參考名單予執行
    業務股股長，再由執行業務股股長從中選列「重點查核名單
    」通報臺北市國稅局審查二科個案調查股，作為個案調查股
    於九十八年七月後提至該股選案會議進行選案決定進行深入
    派查對象依據之業務。
二、詎丙○○於九十八年四、五月間，接獲臺北市國稅局審查二
    科執行業務股股長乙○○以電子郵件通知執行業務股所屬稅
    務員提報作為「重點查核名單」選案依據之具查核價值參考
    名單時，竟因其前於負責查核甲○○中醫診所九十五年度執
    行業務所得案件過程中，透過稅務代理人廖烽熒取得甲○○
    配偶戊○○之行動電話號碼，並曾於九十八年三月間陪同妻
    子陳怡君至甲○○中醫診所就診，見甲○○中醫診所門診人
    數眾多，自費病患比例頗高，估計實際收入甚豐，認有機可
    乘，而萌生藉勢勒索甲○○之犯意，假藉其在臺北市國稅局
    審查二科擔任稅務員，負責核定臺北市內補習班及醫療院所
    執行業務所得及有權提報具查核價值參考名單之權勢，於九
    十八年六月十六日晚上七時許，以其所持用0000000
    000號行動電話撥打戊○○所持用0000000000
    號行動電話，表明其係負責查核甲○○中醫診所個人執行業
    務所得之稅務員，詢問戊○○是否在甲○○中醫診所內，有
    事與之商談，經戊○○回稱該時外出至晚上九時許，始會返
    回診所，雙方即結束通話。未久，戊○○以上開行動電話回
    撥丙○○所持用上開行動電話號碼時，因時值晚餐時間，遂
    邀丙○○一同用餐，雙方約定同日晚上八時許，在臺北市○○○路晶華酒店側門前見面。丙○○隨即帶同與其外出之不
    知情妻子陳怡君赴約，與戊○○一同前往晶華酒店附近，位
    於臺北市○○○路○段一三巷六弄八號一樓之「若竹日本料
    理餐廳」用餐。席間，丙○○即向戊○○聲稱其負責查核甲○○中醫診所九十五年度執行業務所得時已幫忙許多，甲○○始僅需補繳五十餘萬元個人綜合所得稅，並以前任衛生署
    署長林芳郁之配偶林靜芸醫師開設之整型診所，即係因遭其
    查稅致無法營業，需更換診所負責醫師重新營業為例，其手
    中現握有「查稅黑名單」（即前述臺北市國稅局審查二科執
    行業務股股長通報予個案調查股進行深入調查之「重點查核
    名單」），一旦甲○○中醫診所遭列入臺北市國稅局之「查
    稅黑名單」進行深入查核結果，補稅金額絕對不止五十萬元
    其已協助往後挪移甲○○中醫診所在「查稅黑名單」之排序
    等語威嚇戊○○，再藉詞其近來財務困難，要求幫忙資助，
    藉勢勒索現金一百五十萬元，戊○○當場聽聞後，即推稱金
    額過高，需時間考慮，要求丙○○三日後來電再作回覆。返
    家後，同日晚上戊○○隨即將上開遭丙○○藉勢勒索現金一
    百五十萬元一事轉告甲○○，甲○○得知後，雖因此心生畏
    懼，深怕若不應丙○○要求付款，將遭丙○○列入查稅黑名
    單或藉其他查稅手段報復，致影響甲○○中醫診所營運。但
    又恐觸法及為免丙○○日後索求無度等考量，與戊○○討論
    後，決意拒絕付款，委由戊○○全權處理此事。嗣丙○○果
    於三日後即九十八年六月十九日上午十一時許致電戊○○，
    戊○○藉詞不知如何處理及尚未決定，要求丙○○與稅務代
    理人廖烽熒聯繫後，丙○○旋即致電廖烽熒，同日下午、晚
    上復數度致電戊○○，戊○○唯恐日後遭丙○○故意刁難、
    報復，故於同年六月二十二日（星期一）向財政部政風處備
    案舉發上情，經財政部政風處同日下午將案件移送法務部調
    查局臺北市調查處（下稱臺北市調處），戊○○至臺北市調
    處製作筆錄後，為求自保及蒐證，遂自行購買錄音設備，於
    同年六月二十四日下午二時許，以所持用之上開行動電話撥
    打丙○○所持用之上開行動電話，故意詢問丙○○前同年六
    月十六日在上開「若竹日本料理餐廳」內所提及之幫忙究指
    何意，一百五十萬元金額過高等語，同日晚上八時三十分許
    丙○○以其妻即不知情陳怡君所持用0000000000
    號行動電話致電戊○○，雙方約定於通話結束後二十分鐘至
    三十分鐘後，在臺北市○○○路上之喜來登飯店一樓咖啡廳
    面談後，戊○○即攜帶錄音設備前往，錄製丙○○對之重申
    上開說詞，並攜帶甲○○與戊○○九十五年度個人綜合所得
    稅及執行業務所得核定資料影本赴約，且強調若深入查核，
    需補繳更多稅款，另將衍生贈與稅等問題，以及與丙○○討
    價還價後，佯裝同意付款現金一百萬元，約定翌日即同年六
    月二十五日下午二時許以現金在丙○○辦公室附近付款之對
    話內容存證後，戊○○旋於翌日上午九時三十分許，至臺北
    市調處製作筆錄告知上情，並提供錄音內容為證，同日中午
    十二時許，丙○○致電戊○○表示因開會之故，付款時間需
    延至同日下午三時三十分許，付款地點為臺北市國稅局對面
    即忠孝西路北側路邊停車格，屆時，戊○○行前以電話通知
    臺北市調處人員後，隨即攜帶千元紙鈔現金一百萬元駕駛車
    牌號碼九八九九－ＫＦ號自用小客車前往。迄於同日下午三
    時四十八分許，丙○○依約至戊○○停車地點即臺北市○○○路○段與鄭州路三八巷交岔路口路邊停車格處，致電戊○○確認所駕車輛後，進入戊○○所駕駛之上開自用小客車內
    與戊○○碰面，自無付款真意，僅為蒐證而佯裝付款之戊○○處收取一百萬元現金後，甫步出車外，即遭在該處埋伏之
    臺北市調處人員當場逮捕，並扣得甲○○所有之現金一百萬
    元，丙○○始未得逞。
二、案經臺北市調處移送臺灣臺北地方法院檢察署檢察官偵查起
    訴。
    理  由
一、上開犯罪事實業據被告丙○○於臺北市調處、檢察官偵訊中
    及本院審理時坦承不諱，並經證人戊○○於臺北市調處、檢
    察官偵訊中及本院審理時證稱：渠於九十八年六月十六日晚
    上七時許，接獲被告以0000000000號行動電話撥
    打渠所持用0000000000號行動電話，表明身份係
    負責查核甲○○中醫診所個人執行業務所得之臺北市國稅局
    稅務員，詢問渠是否在甲○○中醫診所內，聲稱有事商談，
    因渠該時外出，隨即結束通話。同日晚上經渠以上開行動電
    話回撥被告持用之上開行動電話號碼，因時值晚餐時間，遂
    邀被告一同用餐，雙方約定同日晚上八時許，在上開晶華酒
    店側門前見面後，渠即與被告及被告之妻陳怡君一同前往上
    開「若竹日本料理餐廳」用餐。席間，被告即趁機向渠聲稱
    因負責查核甲○○中醫診所九十五年度執行業務所得時已幫
    忙許多，證人甲○○始僅需補繳五十餘萬元個人綜合所得稅
    ，且多次提及前任衛生署署長林芳郁之配偶林靜芸醫師開設
    之整型診所，即係因遭其查稅致無法營業，需更換診所負責
    醫師重新營業為例，其手中現握有「查稅黑名單」，一旦甲○○中醫診所遭列入臺北市國稅局之「查稅黑名單」深入查
    核結果，補稅金額絕對不止五十萬元，其已協助往後挪移甲○○中醫診所在「查稅黑名單」之排序等語威嚇戊○○，再
    藉詞其近來財務困難，要求幫忙資助等語，並藉詞其近來財
    務困難，要求幫忙資助，威嚇勒索現金一百五十萬元，渠當
    場推稱金額過高，需時間考慮，要求被告三日後來電再作回
    覆。同日晚上返家後，渠隨即將被告勒索現金一百五十萬元
    一事轉告證人甲○○，證人甲○○固擔心遭被告藉機查稅報
    復，致影響甲○○中醫診所營運，然仍決意拒絕付款，委渠
    全權處理此事。嗣因渠果於三日後即九十八年六月十九日上
    午十一時許接獲被告來電，經渠藉詞不知如何處理及尚未決
    定，要求被告與稅務代理人廖烽熒聯繫予以推託後，同日下
    午、晚上仍數度接獲被告來電，唯恐日後遭被告故意刁難、
    報復，渠遂於星期一即九十八年六月二十二日向財政部政風
    處備案舉發上情，經財政部政風處同日下午將案件移送臺北
    市調處，渠至臺北市調處製作筆錄後，為求自保及蒐證，故
    自行購買錄音設備，於同年六月二十四日下午二時許，以渠
    所持用之上開行動電話撥打被告持用之上開行動電話，故意
    詢問被告前於同年六月十六日在上開「若竹日本料理餐廳」
    內所提及之幫忙究指何意，一百五十萬元金額過高等語，同
    日晚上八時三十分許接獲被告以其妻陳怡君所持用0000
    000000號行動電話來電，約定於通話結束後二十分鐘
    至三十分鐘後，在上開喜來登飯店一樓咖啡廳面談後，渠即
    攜帶錄音設備前往，錄製被告對渠重申上開說詞，並攜帶渠
    與證人甲○○九十五年度個人綜合所得稅及執行業務所得核
    定資料影本前來，強調若深入查核，需補繳更多稅款，另將
    衍生贈與稅等問題，以及渠假意與被告討價還價後，佯裝同
    意付款現金一百萬元，約定翌日即同年六月二十五日下午二
    時許以現金在被告辦公室附近付款之對話內容予以存證。翌
    日上午九時三十分許，渠旋至臺北市調處製作筆錄，提供錄
    音內容為證。嗣因被告於同日中午十二時許，再度來電表示
    因開會之故，付款時間需延至同日下午三時三十分許，付款
    地點為臺北市國稅局對面即忠孝西路北側路邊停車格，渠行
    前以電話通知臺北市調處人員後，隨即攜帶千元紙鈔現金一
    百萬元駕駛上開自用小客車前往赴約，迄於同日下午三時四
    十八分許，被告依約至渠上開停車地點處，進入渠所駕駛之
    上開自用小客車內碰面，向渠收取一百萬元現金後，甫步出
    車外，即遭在該處埋伏之臺北市調處人員當場逮捕，並扣得
    渠所交付之現金一百萬元等語綦詳（偵字第一五一三七號偵
    查卷第一二頁至第一五頁、第一０二頁至第一一九頁）。復
    據證人甲○○於檢察官偵查中及本院審理時證稱：伊經證人
    戊○○轉述得知被告在向證人戊○○表明其係臺北市國稅局
    稅務員，有以上開說詞恫嚇勒索現款一百五十萬元後，伊確
    有因此心生畏怖，深怕若不應丙○○要求付款，將遭丙○○
    列入查稅黑名單或藉其他查稅手段報復，致影響甲○○中醫
    診所營運。惟經與戊○○討論後，為免觸法及被告日後索求
    無度等考量，遂決意拒絕付款，並委由戊○○全權處理此事
    等語在卷（偵字第一五一三七號卷第一一五頁至第一一七頁
    ；本院卷第一０五頁反面至第一０七頁反面）。且經證人廖
    烽熒於偵查中證稱：在被告負責審查甲○○中醫診所九十五
    年度執行業務所得案件過程中，因被告提及希望證人甲○○
    安排看診，而主動告知證人戊○○行動電話，俾以安排下次
    看診時間。俟該案結案後，確有接獲證人戊○○來電告知遭
    被告勒索金錢一事等語無訛（偵字第一五一三七號卷第一一
    八頁）。此外，有被告與證人戊○○於九十八年六月二十四
    日、同年月二十五日通話譯文、被告與證人戊○○、廖烽熒
    之通話記錄彙整表及「若竹日本料理餐廳」之九十八年六月
    十六日發票各一份附卷（偵字第一五一三七號卷第一五五頁
    至第一七三頁；偵字第一七六一六號卷第一五頁至第二九頁
    、第三三頁至第四五頁、第三０頁至第三二頁、第六五頁）
    及被告與證人戊○○之通話暨對話內容錄音光碟三片隨卷可
    稽。此部分之事實，洵堪認定。
二、按貪污治罪條例第四條第一項第二款之藉勢或藉端勒索財物
    ，所稱勒索財物，以行為人憑藉其本人或他人之權勢，或以
    某種事由為藉口，施行恫嚇，以索取財物為構成要件，不以
    所藉權勢事由，在其職務範圍內或與其職務有直接關係為必
    要（此有司法院院解字第三六七二號解釋意旨可資參照）。
    至其恫嚇脅迫行為之實施，縱非親自直接為之，而係經由他
    人轉達於被害人者，仍無礙於其罪責之成立。經查：
  (一)被告係自九十六年四月二十三日起調任臺北市國稅局審查二
    科執行業務股稅務員，負責核定臺北市內補習班及醫療院所
    之執行業務所得，為係依法令服務於國家所屬機關而具有法
    定職務權限之公務員。
  (二)被告在本件案發前，曾於九十七年十一月間，負責審查甲○○中醫診所九十五年度執行業務所得案件。而臺北市國稅局
    雖無所謂「查稅黑名單」，然被告確有因臺北市國稅局審查
    二科執行業務股自九十七年下半年度起，新增執行業務通報
    選案查核業務，亦即自九十八年一月起至同年六月止，執行
    業務股稅務員須自所負責審查之執行業務所得案件中提報具
    查核價值之參考名單予執行業務股股長，再由執行業務股股
    長從中選列「重點查核名單」通報臺北市國稅局審查二科個
    案調查股，作為個案調查股於九十八年七月後提至該股以選
    案會議進行選案決定進行深入派查對象依據之業務，於九十
    八年四、五月間接獲證人乙○○即臺北市國稅局審查二科執
    行業務股股長電子郵件通知該股稅務員提報具查核價值之參
    考名單供證人乙○○從中選列「重點查核名單」通報個案調
    查股後，並有將甲○○中醫診所列入具查核價值參考名單中
    提報予證人乙○○作為通報個案調查股之「重點查核名單」
    之一等節，亦經證人乙○○即臺北市國稅局審查二科執行業
    務股股長於警詢及本院審理時，以及證人丁○○即時任臺北
    市國稅局審查二科科長於本院審理時分別證述在卷（偵字第
    一五一三七號卷第一七六頁至第一七九頁、第一八四頁至第
    一八七頁；本院卷第八五頁至第八八頁；本院卷第四三頁至
    第四六頁）。且據被告於臺北市調處及偵查中坦承：其向證
    人戊○○所稱之「查稅黑名單」，實際上即指上述臺北市國
    稅局審查二科執行業務股稅務員所提報之具查核價值名單及
    證人乙○○通報個案調查股之「重點查核名單」等語不諱（
    偵字第一五一三七號卷第八頁、第一八六頁）。是以，被告
    顯有利用其所負責審查甲○○中醫診所九十五年度執行業務
    所得案件結案未久，證人甲○○、戊○○、廖烽熒均明知其
    係臺北市國稅局審查二科執行業務股稅務員，具有核定臺北
    市內補習班及醫療院所之執行業務所得，以及提報選列「重
    點查核名單」依據之具查核價值參考名單之權勢，藉由證人
    戊○○向證人甲○○轉述施壓，威嚇勒索財物之意甚明。
  (三)至被告雖無決定通報至個案調查股之「重點查核名單」權限
    ，以及自「重點查核名單」中選案派查對象之最終決定權，
    無對於違背職務之行為，要求、期約或收受賄賂或其他不正
    利益，然此亦無礙於被告藉勢勒索財物罪之成立。再者，被
    告著手實行藉勢勒索財物之犯行後，證人甲○○雖因此心生
    畏懼，深怕若不應丙○○要求付款，將遭被告列入查稅黑名
    單或藉其他查稅手段報復，致影響甲○○中醫診所營運。幾
    經思考，為免觸法及被告日後索求無度等考量，仍決意拒絕
    付款，委由證人戊○○全權處理此事，已如前述。且經證人
    戊○○於臺北市調處、檢察官偵訊中及本院審理時證稱：渠
    於九十八年六月二十二日至財政部政風處舉發被告上開行為
    ，經財政部政風處將案件移送臺北市調處偵辦，渠前往臺北
    市調處製作調查筆錄後，係為自保及蒐證，始與被告約定於
    九十八年六月二十四日見面，佯與被告討價還價，並假意與
    被告約定於上開時、地支付現金一百萬元，並錄音存證後，
    於上開約定時間攜帶現金一百萬元前往約定地點佯裝持交被
    告等語，顯見證人戊○○亦無為證人甲○○交付一百萬元現
    款予被告之真意。況被被告於上開時、地係在臺北市調處人
    員之埋伏監控下，自證人戊○○處取得一百萬元現金，被告
    實際上亦無將該一百萬元現金置於其實力支配下之可能。準
    此，被告上開藉勢勒索財物犯行，係屬未遂犯。從而，本件
    事證明確，被告上開藉勢勒索財物未遂犯行，洵堪認定，應
    予依法論處。
三、核被告所為，係犯貪污治罪條例第四條第二項、第一項第二
    款之藉勢勒索財物未遂罪。被告已著手實行藉勢勒索財物之
    犯行，尚未得財即為臺北市調處人員予以查獲，係屬未遂，
    應依刑法第二十五條第二項未遂犯之規定減輕其刑。又被告
    自臺北市調處、偵查中及本院審理時均自白上開犯行，應依
    貪污治罪條例第八條第二項規定，減輕其刑，並應依刑法第
    七十條規定，遞減輕之。被告上開藉勢勒索財物之行為，固
    值非難。惟念及被告年方三十歲，經高等教育及通過高考後
    ，原有大好前程，且自承因甫自九十六年四月二十三日起調
    任臺北市國稅局審查二科執行業務股稅務員，負責核定臺北
    市內動輒數千萬元至上億元之補習班及醫療院所之執行業務
    所得，見該等補習班及醫療院所收入豐碩，不堪誘惑，且認
    因蒐證困難之故，無法對補習班及醫療院所之執行業務所得
    ，課足稅款，反係一般收入較低之受薪階級或公務員，收入
    分毫均需納稅，稅賦不公，復與其妻計畫生兒育女，自覺日
    後經濟壓力頗重，始一時萌生貪念，誤入歧途，藉勢勒索財
    物，犯後深知悔悟，又經證人甲○○、戊○○於本院審理時
    陳稱均願原諒被告，給予被告自新機會，並請求本院從輕量
    刑等語在卷，法重情輕，本院基於衡平原則，認為被告上開
    藉勢勒索財物犯行縱處以法定最輕刑度尤嫌過重，其犯罪情
    狀顯堪憫恕，爰依刑法第五十九條之規定，酌減其刑。爰審
    酌被告犯罪之動機、目的、手段、素行良好、身為稅務員，
    本當清廉自持，克盡職守，竟藉勢向證人甲○○勒索財物，
    勒索財物金額尚非甚鉅、所生危害及犯罪深知悔改之態度等
    一切情狀，量處如主文所示之刑。又被告未曾受有期徒刑以
    上刑之宣告，有臺灣高等法院被告前案紀錄表一份在卷可稽
    ，此次因一時失慮，致罹刑典，經此偵查及審理程序後，當
    知所警惕，而信無再犯之虞，本院認前所宣告之刑，以暫不
    執行為適當，爰併依刑法第七十四條第一項第一款、第二項
    第四款、第五款、第九十三條第一項第二款規定，併予諭知
    緩刑四年，緩刑期內付保護管束，並命被告應向公庫支付二
    十萬元及應於緩刑期內向指定之政府機關、政府機構、行政
    法人、社區或其他符合公益目的之機構或團體，提供二百二
    十小時之義務勞務，期被告得為繼續貢獻所學服務人群，回
    饋社會，始不枉其享受國家資源受高等教育之所學。再者，
    被告因違反貪污治罪條例之罪，經本院宣告有期徒刑二年，
    茲依貪污治罪條例第十七條及刑法第三十七條規定，併宣告
    褫奪公權一年。至扣案現金一百萬元，因證人甲○○、戊○○自始至終即無交付扣案一百萬元現款予被告之真意，仍屬
    證人甲○○所有，僅供扣案作為證物，本應由證人甲○○領
    回，無依貪污治罪條例第十條規定，諭知予以追繳並依其情
    節分別沒收或發還被害人，併此敘明。
據上論斷，應依刑事訴訟法第二百九十九條第一項前段，貪污治
罪條例第四條第二項、第一項第二款、第八條第二項前段、第十
七條，刑法第十一條前段、第二十五條第二項、第三十七條第二
項、第三項、第五十九條、第七十四條第一項第一款、第二項第
四款、第五款、第九十三條第一項第二款規定，判決如主文。
本案經檢察官沈志成到庭執行職務。
中    華    民    國    98    年    10    月    26    日
                        臺灣臺北地方法院刑事第十五庭
                            審判長法  官  廖紋妤
                                  法  官  邱蓮華
                                  法  官  吳麗英
上正本證明與原本無異。
如不服本判決應於收受送達後10日內向本院提出上訴書狀，並應
敘述具體理由；其未敘述上訴理由者，應於上訴期間屆滿後20日
內向本院補提理由書（均須按他造當事人之人數附繕本）「切勿
逕送上級法院」。
                                  書記官  藍儒鈞
中    華    民    國    98    年    10    月    26    日
附錄本案論罪科刑法條：
貪污治罪條例第4條：
有下列行為之一者，處無期徒刑或 10 年以上有期徒刑，得併科
新台幣 1 億元以下罰金：
一、竊取或侵占公用或公有器材、財物者。
二、藉勢或藉端勒索、勒徵、強占或強募財物者。
三、建築或經辦公用工程或購辦公用器材、物品，浮報價額、數
    量、收取回扣或有其他舞弊情事者。
四、以公用運輸工具裝運違禁物品或漏稅物品者。
五、對於違背職務之行為，要求、期約或收受賄賂或其他不正利
    益者。
前項第 1 款至第 4 款之未遂犯罰之。


司法院資訊處製作；財團法人民間司法改革基金會備份。
